【裁判字號】    94,訴,841
【裁判日期】    950117
【裁判案由】    營利事業所得稅
【裁判全文】
高雄高等行政法院判決
                                九十四年度訴字第八四一號
                             .
原      告  中興木業股份有限公司
代  表  人  甲○○○
訴訟代理人  戊○○
被      告  財政部台灣省南區國稅局
代  表  人  乙○○局長
訴訟代理人  丙○○
            丁○○
上列當事人間因營利事業所得稅事件，原告不服財政部中華民國
九十四年九月二十九日台財訴字第０九四００四一九五六０號訴
願決定，提起行政訴訟。本院判決如下：
    主  文
原告之訴駁回。
訴訟費用由原告負擔。
    事  實
壹、事實概要：
    原告九十一年度營利事業所得稅結算申報，自行列報利息支
    出新臺幣（下同）三八、五二八、四八六元，被告初查以其
    貸出款項未收利息所設算之利息收入為三九、七九九、五二
    七元，並自利息支出項下減除，核定利息支出為０元，全年
    課稅所得額為六、一八五、七三一元，補徵稅額一、五三六
    、四三二元。原告不服，申經復查結果，未獲變更，提起訴
    願，亦遭決定駁回，遂提起本件行政訴訟。
貳、兩造之聲明：
一、原告聲明求為判決：
（一）訴願決定及原處分均撤銷。
（二）訴訟費用由被告負擔。
二、被告聲明求為判決：
（一）原告之訴駁回。
（二）訴訟費用由原告負擔。
參、兩造主張之理由：
一、原告起訴及補充意旨略謂：
（一）本件原告以其他應收款一一二、七二一、三四五元、其他
      應收款－代收代付款餘額二七０、九五五、二五六元及預
      付貨款三五九、七八二、０九０元，投資於馬來西亞東馬
      木業有限公司（下稱東馬公司）及上海大茂木材實業有限
      公司（下稱大茂公司）。是以，原告帳載之其他應收款、
      其他應收款－代收代付款及預付貨款，本質上均係屬長期
      投資之性質，自不得也毋須向該二家公司收取利息，此為
      長期投資之性質使然。況退而言之，被告縱不採前揭款項
      係屬長期投資，基於該二家公司與原告之關係係屬供應原
      告原料、半製品及製成品之衛星供應工廠，彼此具有上下
      游密切關係，被告亦不得未經查證雙方之利益關係，即率
      斷以企業個體慣例為由否認彼此經濟密切之實質關係所引
      發相互間有關收益、成本、費用與損益之攤計之價格效果
      。蓋該二家公司之營利事業帳證並未記載提列相關利息支
      出予原告，也因此該二家公司進貨於台灣之售價決定並未
      計入該項利息支出之成本，因而得以較低進貨價格出售於
      原告。亦即該等款項（利息收入）業已透過相互間有關收
      益、成本、費用與損益攤計之價格效果之相對低價進貨之
      利益替代，實亦與收取利息無異。被告在未考量原告所獲
      得低價進貨之利益並作相對性調整情況下，剔除原告利息
      支出，對原告而言形同重複課稅。原核定未就原告有利及
      不利之事項一律注意，顯有違行政程序法第九條及第三十
      六條之規定，此亦有臺北高等行政法院九十四年度簡字第
      二二六號判決可稽。
（二）基於馬來西亞及大陸之法令情況，並無存在讓原告將運用
      該資金所創造之營利貢獻及利潤留在馬來西亞及大陸之誘
      因，理由是基於馬來西亞當時所得稅制高達三二％，中國
      大陸當時所得稅制高達三三％，相對於台灣之所得稅率為
      高，此其一也。又為了美化原告帳面，避免銀行因原告獲
      利不佳而抽回銀根，所得亦必須留在台灣，此其二也。再
      者，為維持原告決定再售價格時能具有相當之彈性空間，
      擁有較低進貨價格以因應市場競爭情況，此其三也。且進
      貨價格若無低於第三人，則原告供國內內銷及外銷時，為
      了獲取相當之利潤，必須於進貨成本上乘以相當之利潤率
      ，作為再售價格，但若國內或國外市場上因競爭原因，再
      售價格必然受制於市場價格，方才得以成交，若原告執意
      以高於市場價格之再售價格出售，則終將滯銷，又基於合
      板木不宜久置，及龐大倉儲費，果爾，原告將以重大損失
      收場。因而為了因應市場供需瞬息萬變維持價格彈性，原
      告有必要儘量壓低進貨價格，以應不時之需。然被告對於
      原告所提示之上海大茂公司及馬來西亞東馬公司幾乎年年
      虧損之帳載及在同時有出售於第三者時，原告得以相對較
      低進貨價格進貨之資料及原告多屬獲利之情況，皆視而不
      見，率斷認定原告將運用該資金所創造之營利貢獻及利潤
      留在馬來西亞及大陸，顯與實情不符。
（三）被告謂上海大茂公司及馬來西亞東馬公司運用原告所提供
      之資金，創造之營利貢獻及利潤留在大陸及馬來西亞，純
      屬錯誤。先前原告在貴院九十四年度訴字第一０號案件審
      理中，已將相關企業歷年獲利情況列表供參，由表中可知
      子公司全屬虧損狀態，反倒是原告獲利情形遠優於子公司
      ，創造不少稅賦。又謂母子公司屬不同法律主體，各自享
      有不同之經濟利益及法律人格，原告掌控該兩家子公司一
      ００％之股數，即使子公司享有任何的經濟利益及法律人
      格，依法全部要歸屬原告所有，一分一毫無法逃漏。
（四）財政部五十三年五月二十七日台財稅發第０三七九一號令
      指出，抵押借款到期確未收到利息者，自無納稅義務。另
      財政部六十六年八月三日台財稅第三五一○九號函指出，
      抵押借款如確未取得利息，不得課稅。又財政部七十二年
      九月十二日台財稅第三六四七二號書函指出，設定抵押無
      利息或利率記載者，如無收取利息之證據不得核課。綜上
      三令函說明未收到任何利息者就不必納稅，其借貸關係都
      無母子公司關係之密切，兩家子公司已證明沒付利息給原
      告，自不能削減原告之利息支出。
（五）行為時營利事業所得稅查核準則（下稱查核準則）第九十
      七條第二款規定，非營業所必需之借款利息不予認定。原
      告所借的款項運用於子公司之營運，其產品作為原告營業
      的前、後段產品，與營業息息相關，不可或缺，其利息支
      出不應削減。又行為時查核準則第九十七條第十一款規定
      ，營業人一方面借人款項支付利息，一方面貸出款項並不
      收取利息。其意旨應僅適用於貸出債權人與債務人無從屬
      之關係，若適用於一００％掌控之從屬子公司，不啻是扼
      殺該子公司之生存。因為一００％從屬之母子公司，由母
      公司提供資金給予營運週轉是其營業上所必需的。何況在
      當地要向金融業借款，需由原告提供一００％的擔保品，
      如standby L/C (備用信用狀)、BG(銀行擔保函)等，才能
      借到錢，與其讓國外當地銀行坐收利息，風險卻由本國銀
      行承擔，倒不如將利息付給國內銀行更有實益，創造稅收
      。
（六）綜上所述，被告率斷認定原告貸款予他人未收取利息，並
      將運用該資金所創造之營利貢獻及利潤留在馬來西亞及大
      陸為由云云，剔除原告九十一年度營利事業所得稅申報有
      關向銀行借貸之利息支出申報額三八、五二八、四八六元
      ，並將原告利息支出申報額核定為０元，誠有違誤。被告
      未依職權對原告有利之事項予以注意，原核定及訴願決定
      均尚有疏失及違誤，因而請求判決如訴之聲明。
二、被告答辯意旨略謂：
（一）按「營利事業所得之計算，以其本年度收入總額減除各項
      成本費用、損失及稅捐後之純益額為所得額。」「借貸款
      項之利息，其應在本營業年度內負擔者，准予減除。」分
      別為所得稅法第二十四條第一項及第三十條第一項所明定
      。次按「利息：．．．十一、營業人一方面借入款項支付
      利息，一方面貸出款項並不收取利息，或收取利息低於所
      支付之利息者，對於相當於該貸出款項支付之利息或其差
      額，不予認定。」行為時查核準則第九十七條第十一款定
      有明文。
（二）本件原告九十一年度營利事業所得稅結算申報，列報利息
      支出三八、五二八、四八六元，被告以其(一)列報截至九十
      一年十二月三十一日止股東往來借餘０元；惟查原告九十
      年度股東往來借餘一一二、七二一、三四五元，並於該年
      底結轉至其他應收款，又九十一年度其他應收款明細帳並
      未發現有股東往來變動資料，乃依行為時查核準則第九十
      七條第十一款規定，按加權平均借款利率六．三一％設算
      利息七、一一二、七一七元。(二)九十一年度列報其他應收
      款－代收代付款二七０、九五五、二五六元，因係代墊關
      係企業之款項，又無法說明沖轉情形及提供合理文據資料
      ，乃減除其中自股東往來借餘轉入一一二、七二一、三四
      五元之餘額一五八、二三三、九一一元，依同準則第九十
      七條第十一款規定，按加權平均借款利率六．三一％設算
      利息九、九八四、五六０元。(三)九十一年度列報預付貨款
      三五九、七八二、０九０元，經核係其銀行借款資金資助
      大陸之關係企業，因其無法說明沖轉情形及提供合理文據
      資料供核，乃依同準則第九十七條第十一款規定，按加權
      平均借款利率六．三一％設算利息二二、七０二、二五０
      元，合計設算利息收入三九、七九九、五二七元，自利息
      支出項下減除，核定利息支出為０元，全年課稅所得額為
      六、一八五、七三一元，補徵稅額一、五三六、四三二元
      。原告雖前詞為爭執，惟查原告九十一年度營利事業所得
      稅結算申報，其委任簽證會計師簽證查核說明稱該年度長
      期投資一三九、八三七、二八六元，其明細為東馬公司，
      持股比例六六．六七％，金額八九、六七七、二五０元，
      沙巴化學公司，持股比例二０％，金額四一、一０四、五
      八三元，上海大茂公司，持股比例一００％，金額九、０
      五五、四五三元，並未包含系爭其他應收款及預付貨款，
      況系爭其他應收款及預付貨款係其為求繼續經營而將生產
      重心轉移至馬來西亞及大陸地區投資子公司，支應子公司
      購置機器及擴廠之資金，為其所不爭，按母子公司屬不同
      法律主體，其各自享有不同之經濟利益及法律人格，則原
      告一方面借入款項支付大額利息，一方面貸出款項又不收
      取利息，被告依首揭規定，對於相當於該貸出款項支付之
      利息予以剔除，並無不合。
（三）次查，原告於復查時提示大茂公司出口貨品予第三人及其
      之售價比較表，二者間之品名及規格多所不同，無從比較
      ；又其提示與東馬公司及大茂公司進出口報單、國外提單
      、商業收據等資料，僅能說明原告與該二公司間交易情況
      ，核難證明其以低價向該公司進貨之方式，用以彌補其未
      收取利息之主張，原告未能提出新事證，所訴洵不足採。
（四）原告掌控馬來西亞（東馬公司）及上海子公司（大茂公司
      ）兩家子公司一００％之股權，為其所不爭之事實，依據
      財務會計準則公報第七號，原告應編製合併財務報表，惟
      其未編製；再則母子公司財務獨立，因此各自財務資訊應
      透明化，各對其股東負責，且子公司若有盈餘應按投資比
      例匯回母公司，原告既以預付款及應收款的名義取代投資
      款，造成投資比例降低，會侵蝕到匯回母公司的盈餘，且
      其將母子公司的財務混淆，在臺灣貸款後再以不同名義匯
      至大陸及馬來西亞子公司，讓臺灣母公司負擔龐大之利息
      支出，於法不合。
（五）原告援引財政部所頒布三項函令，係就個人綜合所得稅所
      為之解釋，與本件之案情無涉，不能適用。又原告限縮解
      釋行為時查核準則第九十七條第十一款規定，應僅適用於
      貸出債權人與債務人間無從屬關係，實為誤解法令規定。
（六）綜上，原告之訴顯無理由，請判決駁回其訴，以維稅政。
    理  由
一、按「營利事業所得之計算，以其本年度收入總額減除各項成
    本費用、損失及稅捐後之純益額為所得額。」「借貸款項之
    利息，其應在本營業年度內負擔者，准予減除。」分別為所
    得稅法第二十四條第一項及第三十條第一項所明定。次按「
    利息：十一、營業人一方面借入款項支付利息，一方面貸出
    款項並不收取利息，或收取利息低於所支付之利息者，對於
    相當於該貸出款項支付之利息或其差額，不予認定。」行為
    時查核準則第九十七條第十一款定有明文。而查核準則係財
    政部基於法定職權依所得稅法等法規所發布之行政規則，乃
    規定有關營利事業所得稅結算申報之調查、審核等事項，其
    中第九十七條第十一款係就營利事業所得稅之利息支出如何
    認定加以規定，並不涉及租稅主體、稅目、稅率、納稅方法
    及租稅減免等應以法律明定之租稅項目；又參照所得稅法第
    二十四條第一項及商業會計法第六十條第一項：「營業成本
    及費用，應與所由獲得之營業收入相配合，同期認列。」之
    規定，可知，所得稅法第三十條第一項所指得列為費用減除
    之利息，應指與營業收入相配合之利息為限，倘營業人貸出
    款項予他人，並不收取利息，他方面又借入款項支付利息，
    則其所支付之利息即非必需之費用，是行為時查核準則第九
    十七條第十一款規定，對於相當於貸出款項支付之利息或其
    差額，不予認定，即自帳載利息支出中減除之，核與所得稅
    法規定意旨無違，爰予援用。再按，稅務訴訟之舉證責任分
    配理論與一般民事訴訟相同，即認為在事實不明的情況下，
    其不利益應歸屬於由該事實導出有利之法律效果的訴訟當事
    人負擔，換言之，主張權利或權限之人，於有疑義時，除法
    律另有規定外，應就權利發生事實負舉證責任，而否認權利
    或權限之人或主張相反權利之人，對權利之障礙、消滅、抑
    制之事實，負舉證責任，此依行政訴訟法第一百三十六條準
    用民事訴訟法第二百七十七條之規定甚明。因之，當事人主
    張事實須負舉證責任者，倘其所提出之證據不足為主張事實
    之證明，自不能認其主張之事實為真實，最高行政法院三十
    六年判字第十六號判例意旨亦足參照。
二、經查，原告九十一年度營利事業所得稅結算申報，自行列報
    利息支出三八、五二八、四八六元，被告以其貸出款項未收
    利息所設算之利息收入為三九、七九九、五二七元，並自利
    息支出項下減除，核定利息支出為０元，全年課稅所得額為
    六、一八五、七三一元，補徵稅額一、五三六、四三二元等
    情業據兩造分別陳明在卷，並有原告九十一年度營利事業所
    得稅結算申報書、被告九十一年度營利事業所得結算申報核
    定通知書及復查決定書影本附原處分卷可稽，應堪認定。
三、原告雖主張略以：原告以其他應收款一一二、七二一、三四
    五元、其他應收款－代收代付款餘額二七０、九五五、二五
    六元及預付貨款三五九、七八二、０九０元，投資於馬來西
    亞東馬公司及上海大茂公司等二家子公司，本質上均係屬長
    期投資之性質，自毋須向該二家公司收取利息。縱令被告不
    採前揭款項係屬長期投資性質，惟基於原告與該二家公司具
    有上、下游密切關係，可以較低之價格向該二家公司進貨，
    以降低其進貨成本，即其未向該二家公司收取利息之負擔，
    實已透過相對低價進貨之利益彌補，被告未考量實際情形逕
    行核定利息收入，形同重複課稅，有違法令。原告基於二地
    稅賦法令規定、公司本身財務規劃及市場同業競爭等因素考
    量，提供資金予馬來西亞及中國大陸子公司，雖未收取利息
    ，惟已透過相對較低進貨價格而創造之利潤，反應在臺灣母
    公司財務報表中，有相關帳簿、文據可資佐證，被告未加詳
    查，率斷認定原告將運用該資金所創造之營利貢獻及利潤留
    在馬來西亞及大陸，顯與實情不符。又財政部五十三年五月
    二十七日台財稅發第０三七九一號令、六十六年八月三日台
    財稅第三五一○九號函及七十二年九月十二日台財稅第三六
    四七二號函說明未收到任何利息者就不必納稅，其借貸關係
    都無母子公司關係之密切，兩家子公司已證明沒付利息給原
    告，自不能削減原告之利息支出。再者，行為時查核準則第
    九十七條第十一款之規定應僅適用於貸出債權人與債務人無
    從屬之關係，若適用於百分之百掌控之從屬子公司，不啻是
    扼殺該子公司之生存云云，資為論據。
四、惟查，原告九十年度股東往來借餘一一二、七二一、三四五
    元，於該年底結轉至其他應收款，又九十一年度其他應收款
    明細帳並未發現有股東往來變動資料，被告乃依行為時查核
    準則第九十七條第十一款規定，予以設算利息七、一一二、
    七一七元，並無不合；又原告九十一年資產負債表列報其他
    應收款－代收代付款二七０、九五五、二五六元及預付貨款
    三五九、七八二、０九０元，按「其他應收款」乃指非屬應
    收帳款之應收款項，「預付貨款」則係指凡訂購商品、原料
    、物料及燃料等而預付之貨款屬之，其他應收款及預付貨款
    皆屬流動資產科目，所謂流動資產指現金、短期投資及其他
    預期能於一年或一營業週期內轉換成現金、出售或耗用之資
    產（商業會計處理準則第十五條第一項、第二項第五款、第
    七款參照）。而原告就系爭其他應收款及預付貨款長期未予
    沖銷，有違交易常情，且與會計原理不符，原告容認系爭款
    項存在，無異係將鉅額資金積壓供關係企業運用未收取利息
    ，等同貸款與關係企業運用，原告一方面貸出款項予他人，
    並不收取利息，他方面又借入款項支付利息，本於收入與費
    用配合原則，則相當於貸出款項所支付之利息即非營業必需
    之費用，自不得認列，從而被告就原告列報其他應收款減除
    其中自股東往來借餘轉入一一二、七二一、三四五元之差額
    一五八、二三三、九一一元，及就預付貨款設算利息二二、
    七０二、二五０元，連同股東往來借餘，合計設算利息三九
    、七九九、五二七元，自利息支出項下減除，揆諸首揭行為
    時查核準則第九十七條第十一款規定，亦無不合。
五、原告雖主張：系爭款項係投資於馬來西亞東馬公司及上海大
    茂公司等二家子公司，本質上均係屬長期投資之性質，自毋
    須向該二家公司收取利息。又該二家子公司與原告具有上、
    下游密切關係，系爭款項雖未收取利息，惟已透過相對較低
    進貨價格而創造之利潤，反應在臺灣母公司財務報表中，有
    相關帳簿、文據可資佐證，被告未加詳查，率斷認定原告將
    運用該資金所創造之營利貢獻及利潤留在馬來西亞及大陸，
    顯與實情不符云云。惟查：
（一）原告雖提示上海大茂公司（即大陸子公司）出口第三人與
      出口台灣母公司價格比較表，惟該比較表所列出口第三人
      與出口台灣母公司之產品，其品名、規格多所不同，無從
      比較，又其提示與馬來西亞東馬公司及上海大茂公司進出
      口報單、國外提單、商業收據等資料，僅能說明原告與該
      二公司間交易情況，核難證明其以低價向該公司進貨之方
      式，有彌補其未收利息之主張，原告所提出之證明文件既
      未能證明其主張為真實，所訴自無足採。又縱原告主張為
      真實，惟利息支出是否認列與購進商品價款高低，實屬二
      事，其所適用之法令規範要件皆不相同，尚不能以其購入
      之商品價款較低，而得主張借予關係企業之款項不能設算
      利息。
（二）次查原告九十一年度營利事業所得稅結算申報，其委任簽
      證會計師簽證查核說明稱該年度長期投資一三九、八三七
      、二八六元，其明細為東馬公司，持股比例六六．六七％
      ，金額八九、六七七、二五０元，沙巴化學公司，持股比
      例二０％，金額四一、一０四、五八三元，上海大茂公司
      ，持股比例一００％，金額九、０五五、四五三元，有九
      十一年度營利事業所得稅結算簽證申報查核報告書附於原
      處分卷可稽，其中並未包含系爭其他應收款及應付貨款，
      且系爭款項如為投資款，應於相關報表顯示其持股比率，
      並編制合併財務報表，以利稅捐機關勾稽查核，惟原告未
      編制合併財務報表，又將系爭款項記載於應收款及應付貨
      款項下，於法不合。又母子公司財務獨立，因此各自財務
      資訊亦應透明化，各對其股東負責，子公司若有盈餘應按
      投資比例匯回母公司，原告以預付款及應收款的名義取代
      投資款，造成投資比例降低，將侵蝕應匯回母公司的盈餘
      ，原告將母子公司的財務混淆，在台灣貸款後以不同名義
      匯至大陸及馬來西亞子公司，龐大的利息支出卻由台灣母
      公司負擔，顯不合理。況母子公司核屬不同法律主體，各
      自享有不同之經濟利益及法律人格，被告據原告資產負債
      表帳載，就應收款及應付貨款設算利息，自屬有據，原告
      主張：系爭款項係投資於馬來西亞東馬公司及上海大茂公
      司等二家子公司，本質上均係屬長期投資之性質，自毋須
      向該二家公司收取利息云云，委無可採。
六、再按行為時查核準則第九十七條第二款規定：「非營業所必
    需之借款利息，不予認定。」易言之，屬於營業所必需之借
    款利息，即得認列為費用，惟該款規定係就營業個體而論，
    母子公司屬不同之法律主體，財務各自獨立，自不得將子公
    司之利息支出列為母公司之費用，原告主張其與子公司營業
    息息相關，其利息支出不應削減云云，自不足採。又同準則
    第九十七第十一款對於貸出款項之對象，並未規定僅限於非
    關係企業，原告主張該款規定僅適用於貸出債權人與債務人
    無從屬關係等語，顯有誤會。至財政部五十三年五月二十七
    日台財稅發第０三七九一號令、六十六年八月三日台財稅第
    三五一○九號函及七十二年九月十二日台財稅第三六四七二
    號書函，係就抵押借款利息是否核課綜合所得稅所為之釋示
    ，與本件係營利事業借款利息是否認列費用無涉，自無從適
    用。
七、綜上所述，原告之主張均無可採，被告依行為時查核準則第
    九十七條第十一款規定，就原告之股東往來借餘轉入其他應
    收款、代收代付款及預付貨款，設算利息合計三九、七九九
    、五二七元，自利息支出項下減除，核定利息支出為０元，
    全年課稅所得額為六、一八五、七三一元，補徵稅額一、五
    三六、四三二元，洵無違誤；復查決定、訴願決定予以維持
    ，並無不合，原告起訴意旨求為撤銷，為無理由，應予駁回
    。
據上論結，本件原告之訴為無理由，依行政訴訟法第一百九十五
條第一項後段、第九十八條第三項後段，判決如主文。
中    華    民    國  九十五  年   一   月    十七    日
                  第一庭審判長法  官  呂佳徵
                              法  官  蘇秋津
                              法  官  許麗華
以上正本係照原本作成。
如不服本判決，應於判決送達後二十日內向本院提出上訴書狀，
其未表明上訴理由者，應於提起上訴後二十日內向本院提出上訴
理由書（須按對造人數附繕本）；如於本判決宣示或公告後送達
前提起上訴者，應於判決送達後二十日內補提上訴理由書（須附
繕本）。未表明上訴理由者，逕以裁定駁回。
提起上訴應預繳送達用雙掛號郵票七份（每份三十四元）。
中    華    民    國  九十五  年   一   月    十七    日
                              書記官  涂瓔純


司法院資訊處製作；財團法人民間司法改革基金會備份。
